ACORDAO-COMPLETO-2536563

ACÓRDÃO 1147/2022 ATA 19/2022 - PLENÁRIO

VISTOS, relatados e discutidos estes autos em que se apreciam pedidos de reexame interpostos contra o Acórdão 1.643/2020, confirmado em sede de embargos de declaração pelo Acórdão 187/2021-TCU-Plenário, 
ACORDAM os ministros do Tribunal de Contas da União, reunidos em sessão do Plenário, ante as razões expostas pelo Relator e com fundamento nos arts. 48 da Lei 8.443/1992 c/c os arts. 285 e 286, parágrafo único, do Regimento Interno do TCU, em:
9.1. conhecer do pedido de reexame interposto pela Federação das Indústrias do Estado do Paraná (peça 84) para, no mérito, negar-lhe provimento, mantendo-se em seus exatos termos o acórdão recorrido; 
9.2. não conhecer do segundo pedido de reexame também interposto pela Federação das Indústrias do Estado do Paraná (peça 95) , em razão da preclusão consumativa operada quando da interposição do primeiro recurso desta espécie; e
9.3. dar ciência desta deliberação ao recorrente e demais interessados.

Pedidos de reexame interpostos contra decisão deste Tribunal que considerou procedente denúncia sobre irregularidades no pagamento de verba de representação a dirigentes da Federação das Indústrias do Estado do Paraná - Fiep, sem caráter indenizatório e sem a necessidade de prestação de contas, com inobservância do estatuto social da entidade, bem como determinou a constituição de apartado de tomada de contas especial para apurar dano decorrente do pagamento indevido dessa verba e deu ciência à instituição de que essa irregularidade afronta o art. 6º, item "c", do Estatuto da própria Federação.

Serviço Nacional de Aprendizagem Industrial Senai/PR e Serviço Social da Indústria no Estado do Paraná - Sesi/PR.

3. Interessados/Responsáveis/Recorrentes:
3.1. Interessados: Edson Luiz Campagnolo (XXX.830.709-XX); Federação das Indústrias do Estado do Paraná (76.709.898/0002-14).
3.2. Recorrente: Federação das Indústrias do Estado do Paraná (76.709.898/0002-14).

13.1. Ministros presentes: Ana Arraes (Presidente), Benjamin Zymler, Augusto Nardes (Relator), Aroldo Cedraz, Jorge Oliveira e Antonio Anastasia.
13.2. Ministro-Substituto convocado: Augusto Sherman Cavalcanti.
13.3. Ministro-Substituto presente: André Luís de Carvalho.

AUGUSTO NARDES

Ministro-Substituto Marcos Bemquerer Costa.

Transcrevo a seguir, com ajustes de forma, a análise empreendida pelo auditor encarregado do exame do processo no âmbito da Secretaria de Recursos - Serur (peça 104) , a qual contou com a anuência do escalão dirigente da unidade técnica (peça 105) :
"INTRODUÇÃO 
Trata-se de pedidos de reexame interpostos por Federação das Indústrias do Estado do Paraná - Fiep (peças 84 e 95) , pelos quais contesta o Acórdão 1643/2020-TCU-Plenário (Relator Ministro Walton Alencar Rodrigues) , prolatado na Sessão Telepresencial realizada em 24/6/2020 (peça 74) .
2.	A deliberação recorrida apresenta o seguinte teor:
VISTOS, relatados e discutidos estes autos de Denúncia acerca do pagamento irregular de verba de representação a dirigentes da Federação das Indústrias do Estado do Paraná.
ACORDAM os Ministros do Tribunal de Contas da União, reunidos em Sessão do Plenário, ante as razões expostas pelo Relator, em:
9.1. com fundamento nos arts. 234 e 235 do Regimento Interno/TCU, conhecer desta Denúncia, para, no mérito, considerá-la procedente;
9.2. restituir os autos à Secretaria de Controle Externo do Trabalho e Entidades Paraestatais para que constitua processo apartado de tomada de contas especial, com vistas a apurar o dano decorrente dos pagamentos de verba de representação pela Federação das Indústrias do Estado do Paraná, no período de 2011 a 2019, que atendam simultaneamente a duas condições:
9.2.1. tenham sido custeados por repasses de receitas obrigatórias do Departamento Regional do Serviço Social da Indústria e do Departamento do Serviço Nacional de Aprendizagem Industrial no Paraná, provenientes da Contribuição Sindical prevista no art. 587 da CLT, antes da vigência da Lei 13.467/2017, ou das Contribuições Compulsórias ao Sistema 'S' incidentes sobre a folha de salários dos empregadores, com arrimo no art. 240 da Constituição Federal;
9.2.2. não tenham sido acompanhados, no período de vigência do respectivo orçamento, da efetiva comprovação de despesa de representação;
9.3. dar ciência à Federação das Indústrias do Estado do Paraná de que o pagamento de verba de representação, em caráter periódico, permanente, em valor vultoso e independente da comprovação das despesas incorridas, nos moldes praticados no período de 2011 a 2019, contraria o disposto no art. 6º, item c, do Estatuto da Federação, segundo o qual os cargos eletivos devem ser exercidos em caráter gratuito, sujeitando os responsáveis às multas previstas nos arts. 57, caput, e 58, inciso II, da Lei 8.443/1992;
9.4. enviar cópia deste Acórdão ao denunciante;
9.5. retirar o sigilo destes autos, à exceção das peças que contenham informação pessoal do denunciante, nos termos dos arts. 104, § 1º, e 108, parágrafo único, da Resolução/TCU 259/2014;
9.6. arquivar os autos, com fulcro no art. 250, inciso I, do Regimento Interno/TCU.
HISTÓRICO 
3.	O presente processo cuidou originalmente de denúncia sobre possíveis irregularidades no pagamento de verba de representação ao Presidente da Federação das Indústrias do Estado do Paraná Fiep, com inobservância do estatuto social da entidade (peças 1 a 25) . 
4.	Promovida a oitiva prévia da Fiep e de seu presidente (peças 26 a 45) , entendeu-se por realizar diligência à entidade a fim de obter documentos e informações sobre os fatos denunciados (peças 46 a 65) . 
5.	Constatado o pagamento de verba de representação de modo contínuo, em elevadas somas e sem a necessidade de comprovação das despesas suportadas, caracterizando o recebimento de remuneração travestida de verba indenizatória, a unidade instrutiva propôs a instauração de contas especiais (peças 66 a 68) , sendo acompanhada pelo relator (peças 75 e 76) . 
6.	Proferido o Acórdão 1643/2020-TCU-Primeira Câmara (peça 74) , a Fiep interpôs embargos de declaração (peça 82) , que tiveram o provimento negado peço Acórdão 187/2021-TCU-Plenário (peça 87) . 
7.	A entidade também interpôs dois pedidos de reexame (peça 84 e 95) , os quais passa-se a examinar. 
EXAME DE ADMISSIBILIDADE
8.	Em exame preliminar de admissibilidade essa secretaria propôs (peça 96) conhecer o recurso da Federação das Indústrias do Estado do Paraná - Fiep autuado à peça 95, suspendendo-se os efeitos do item 9.3 do Acórdão 1643/2020-TCU-Plenário, e receber o recurso autuado à peça 84 como elementos complementares de defesa no processo de TCE a ser instaurado em observância ao item 9.2 do acórdão, nos termos do artigo 279 do Regimento Interno/TCU, o que foi ratificado por Despacho do Ministro João Augusto Ribeiro Nardes (peça 99) . 
EXAME DE MÉRITO
9.	Delimitação do recurso à peça 95
9.1.  Constitui objeto do recurso da Federação das Indústrias do Estado do Paraná - Fiep (peça 95) definir se o pagamento de verba de representação em desacordo com o teor do artigo 6º, item 'c' do estatuto da entidade pode ensejar a sanção de multa com fulcro nos artigos 57, caput, ou 58, II, da Lei n. 8.443/1992. 
10. Do pagamento de verba de representação 
10.1. A Fiep argumenta que eventual descumprimento de regra existente em seu estatuto é alheia à função fiscalizatória do TCU se não envolver recursos públicos, extrapolando os limites materiais do controle externo definidos pela Constituição Federal e a Lei 8.443/1992. 
10.2. No caso de entidades sindicais, defende que o tribunal de contas deve limitar-se a fiscalizar verbas de natureza parafiscal repassadas a esses entes de forma voluntária ou por determinação normativa, não havendo competência para fiscalizar o cumprimento de regras estatutárias interna corporis por parte dos dirigentes das entidades. E que a instituição de verba de representação em benefício do Presidente da Fiep está prevista no artigo 49 de seu estatuto social. 
10.3. Acresce que ao questionar dispositivo do estatuto da entidade, a decisão ora combatida fere o princípio da segurança jurídica e da autonomia sindical, conforme artigo 8º, I, da Constituição Federal. E a aparente antinomia entre dispositivos do estatuto deve ser resolvida pelo conselho de representantes da entidade, quando reunido em assembleia geral. 
10.4. Assevera que a 'intenção manifestada no referido item 9.3, recebida como um alerta (...) é válido sob o viés do aperfeiçoamento da gestão (...) sendo o pagamento da verba de representação suspenso por prazo indeterminado, acredita-se para nunca mais voltar'. Porém, questiona a possibilidade da aplicação de multa 'pelo não cumprimento de suposta regra estatutária', especialmente quando os recursos tenham origem em receita de atividade própria, a exemplo de serviços que a Federação presta aos seus associados, ou seja, verbas de natureza privada. E observa que o provimento do presente recurso não teria como objetivo que se 'venha a instituir verba de representação no modelo praticado pela Fiep até 2019'. 
10.5. Alude aos Acórdãos 2.771/2009 (rel. Min. Subs. André Luís de Carvalho) , 719/2010 (rel. Min. Subs. Augusto Sherman) e 1.663/2010 (rel. Min. Subs. Augusto Sherman) , todos do Plenário do TCU, para defender que a jurisprudência do tribunal é pela impossibilidade de a Corte de Contas adentrar o mérito ou mesmo a causa dos atos praticados pela administração da organização sindical, cabendo tão somente exercer o controle financeiro sobre a aplicação dos recursos públicos provenientes da contribuição tributária sindical. E transcreve excertos das propostas de deliberação que embasaram os Acórdãos 2.065/2008 (rel. Min. Subs. André Luís de Carvalho) e 2.035/2019 (rel. Min. Subs. Augusto Sherman) , ambos também do Plenário. 
10.6. Ao final requer a exclusão do item 9.3 da decisão vergastada ou, subsidiariamente, que seja alterada a redação no sentido de que sua aplicação se justifica apenas no caso de pagamentos com recursos de natureza parafiscal. 
Análise
10.7. A determinação do item 9.3 do acórdão recorrido teve por pressuposto a constatação de que, embora previsto no artigo 49 do estatuto social da Fiep, o pagamento da verba de representação de forma contínua não condiz com a sua natureza indenizatória, ou seja, de ser cabível apenas em situações eventuais e excepcionais, a exemplo de gastos com deslocamentos e com alimentação em atividades de representação institucional da entidade. 
10.8. Em adição, verificou-se que o pagamento dessa verba na Fiep também independia da efetiva comprovação de sua aplicação nas despesas às quais deveria se destinar, o que, na prática, configuraria o caráter remuneratório do benefício, contrariando o artigo 6º, alínea 'c' do estatuto social, que estabelece o exercício de cargos eletivos de modo gratuito naquela federação. 
10.9. Assim, o argumento central do recurso se refere à suposta incompetência do TCU para fiscalizar o cumprimento de regras interna corporis, o que feriria os princípios da independência sindical e da segurança jurídica.
10.10. A jurisprudência do TCU consolidou-se no sentido de que o controle externo de entidades do chamado Sistema S pelo tribunal - abarcando as federações e confederações que integram o sistema - deve ser finalístico. Nesse sentido, ainda que não precisem observar estritamente as regras usualmente aplicáveis à Administração pública, os integrantes do sistema devem nortear suas atividades pelo interesse público e os princípios básicos relacionados ao setor público, notadamente os dispostos no artigo 37, caput, da Constituição Federal, quais sejam; legalidade, impessoalidade, moralidade, publicidade e eficiência. 
Acórdão 10.119/2017-TCU-2.ª Câmara (rel. Min. Subs. Marcos Bemquerer Costa) 
As entidades integrantes do Sistema S estão obrigadas a exigir prestação de contas daqueles que com elas pactuem convênios, uma vez que gerem recursos públicos e estão, portanto, sujeitas aos princípios gerais aplicáveis à Administração Pública, assim como ao disposto no art. 70, parágrafo único, da Constituição Federal. (enunciado extraído de 'Jurisprudência Selecionada', site/TCU) 
Acórdão 2079/2015-TCU-Plenário (rel. Min. Subs. Marcos Bemquerer Costa) 
Voto: 6. Preliminarmente, cabe ressaltar que os Serviços Sociais Autônomos administram recursos públicos de natureza tributária advindos de contribuições parafiscais, destinados à persecução de fins de interesse público. Em decorrência da natureza pública desses recursos, estão as entidades integrantes do denominado 'Sistema S' submetidas ao controle externo exercido pelo Tribunal de Contas da União, nos termos do art. 5º, inciso V, da Lei n. 8.443/1992, e a elas se aplicam os princípios que regem a Administração Pública, nominados na cabeça do art. 37 da Constituição Federal. 
10.11. Esse entendimento é corroborado pelo Supremo Tribunal Federal, como informa a ementa do Recurso Extraordinário 789874/DF (Tema 569 da Repercussão Geral: Concurso Público para a contratação de empregados por pessoa jurídica que integra o chamado 'Sistema S') (rel. Ministro Teori Zavascki; Dje de 19/11/2014) :
1. Os serviços sociais autônomos integrantes do denominado Sistema 'S', vinculados a entidades patronais de grau superior e patrocinados basicamente por recursos recolhidos do próprio setor produtivo beneficiado, ostentam natureza de pessoa jurídica de direito privado e não integram a Administração Pública, embora colaborem com ela na execução de atividades de relevante significado social. Tanto a Constituição Federal de 1988, como a correspondente legislação de regência (como a Lei 8.706/93, que criou o Serviço Social do Trabalho - SEST) asseguram autonomia administrativa a essas entidades, sujeitas, formalmente, apenas ao controle finalístico, pelo Tribunal de Contas, da aplicação dos recursos recebidos. Presentes essas características, não estão submetidas à exigência de concurso público para a contratação de pessoal, nos moldes do art. 37, II, da Constituição Federal. (grifo acrescido) 
10.12.  Por exemplo, a natureza jurídica de Direito privado dos integrantes do Sistema S lhes permite adotar regramento próprio de compras ao invés de se subordinarem à legislação sobre licitações públicas, posição prevalecente no TCU desde a longínqua Decisão 907/1997, do Plenário (rel. Min. Lincoln Magalhães da Rocha) , o mesmo se aplicando às licitações em que sejam parte como licitantes, entretanto, desde que as regras estejam alinhadas às suas finalidades e os princípios básicos acima mencionados orientem essas compras e certames. 
Acórdão 1584/2016-TCU-Plenário (rel. Min. Walton Alencar Rodrigues) 
Embora as entidades integrantes do Sistema S tenham natureza jurídica de direito privado, estão sujeitas à observância de princípios gerais que norteiam a execução da despesa pública, por gerirem recursos de natureza pública, podendo editar regulamentos próprios de licitações que guardem coerência com tais princípios. ('Jurisprudência Selecionada', site/TCU) 
Acórdão 1286/2015-TCU-Plenário (rel. Min. Benjamin Zymler) 
As entidades do Sistema S devem se abster de participar de licitações públicas cujo objeto não esteja compreendido em suas finalidades institucionais. ('Jurisprudência Selecionada', site/TCU) 
10.13. O mesmo se diz para a contratação de pessoal no âmbito do sistema, que não segue o regime próprio dos servidores públicos, tampouco depende da realização de concurso público nos exatos termos daqueles realizados pelos órgãos da Administração, porém, deve observar os princípios constitucionais supramencionados. A esse respeito, eis o enunciado do Acórdão 11.516/2016-TCU-2.ª Câmara (rel. Min. Augusto Nardes) , bem como um trecho do voto que o informou: 
Enunciado: É vedada a nomeação, para o quadro de funções de confiança das entidades do Sistema S, de cônjuge, companheiro ou parente em linha reta, colateral ou por afinidade, até o terceiro grau, do presidente ou dos membros, efetivos e suplentes, dos órgãos colegiados dessas entidades, bem como de dirigentes de entidades civis ou sindicais, patronais ou de empregados, vinculadas ao sistema, em observância aos princípios consubstanciados no art. 37 da Constituição Federal, especialmente os da moralidade, da impessoalidade e da isonomia, aplicáveis aos entes do Sistema S.
Voto: 5.Na verdade, a vedação está, precipuamente, lastreada nos princípios constitucionais de observância obrigatória no âmbito da Administração pública, extensíveis, na forma da assentada jurisprudência desta Casa às entidades do Sistema S, isso porque gerenciam e aplicam contribuições parafiscais de recolhimento obrigatório, na forma do artigo 240 da Constituição Federal de 1988, caracterizadas portanto como dinheiro público, mormente os da moralidade e da impessoalidade, o que obriga a esses últimos a se submeterem ao controle exercido pelo TCU.
10.14. A jurisprudência do Tribunal sobre o Sistema S encontra eco nos doutrinadores, a exemplo de Maria Sylvia Zanella Di Pietro (Direito Administrativo, 23. ed., São Paulo: Atlas. 2010, p. 493) :
No entanto, pelo fato de administrarem verbas decorrentes de contribuições parafiscais e gozarem de uma série de privilégios próprios dos entes públicos, estão sujeitas a normas semelhantes às da Administração Pública, sob vários aspectos, em especial no que diz respeito à observância dos princípios da licitação, à exigência de processo seletivo para contratação de pessoal, à prestação de contas, à equiparação dos seus empregados aos servidores públicos para fins criminais (art. 327 do Código Penal) e para fins de improbidade administrativa (Lei 8.429/1992) .'
10.15. É fato que a aparente dicotomia entre a natureza jurídica privada das entidades do sistema e a sua subsunção ao controle em razão de administrar verbas tributárias parafiscais enseja alguma discussão sobre os limites da observância aos princípios e regras do Direito administrativo, incluindo o próprio artigo 37 da Constituição Federal. O RE-STF 789874/DF acima mencionado, por exemplo, concluiu pela desnecessidade da realização da seleção de pessoal com os rigores do concurso público praticado na Administração pública. Nesse sentido, quando do proferimento do Acórdão 369/2009-TCU-Plenário (rel. Min. Marcos Vilaça) , já se debatia sobre a possibilidade de realização de concurso público no Sistema S apenas para os cargos iniciais das carreiras, ou, se seriam exigíveis também para outros níveis hierárquicos. 
10.16. De todo modo, não há controvérsias sobre a exigência de atuação dessas entidades conforme suas finalidades. Portanto, a natureza da regra ou do normativo interno não se afigura o melhor critério para delimitar a competência do Tribunal de Contas na fiscalização dos atos praticados em entidades do Sistema S, ao contrário do argumentado no recurso. Esse controle tem por objetivo maior verificar se a observância - ou o descumprimento -, de uma regra ou norma está conforme os fins e objetivos a serem atingidos pelo ente. 
10.17. Nesse passo, a prática do pagamento da verba de representação de forma contínua e independente da comprovação das despesas configura sua transformação em verdadeira remuneração permanente, o que por evidente contraria o próprio conceito de indenização. A jurisprudência do Tribunal é pacífica neste sentido, aplicando-se não apenas ao Sistema S, e podendo gerar, inclusive, uma tomada de contas especial com o fim de recuperar eventual dano ao erário, com imputação de débito e aplicação de multa (v.g. Acórdão 406/2011-TCU-Plenário, rel. Min. Subs. André Luís de Carvalho; 1.544/2016-TCU-Plenário, rel. Min. Subs. Augusto Sherman Cavalcanti; 3.756/2019-TCU-1ª Câmara (rel. Min. Walton Alencar Rodrigues) e 1.649/2020-TCU-Plenário (rel. Min. Augusto Sherman Cavalcanti) .
10.18. Ainda sobre o ponto, vale mencionar o Acórdão 1925/2019-TCU-Plenário (rel. Min. Subs. Weder de Oliveira) , que tratou de fiscalização para avaliar os controles, as receitas, a regularidade das despesas com verbas indenizatórias, as transferências de recursos para terceiros e objetivou prover um panorama sobre as atividades finalísticas dos conselhos de fiscalização profissional, entidades que guardam similaridade com o Sistema S na medida em que arrecadam contribuições parafiscais e prestam serviços de interesse público. O aresto fixou alguns entendimentos, destacando-se, entre outros, que (a) diária e auxílio de representação são verbas de caráter eventual, de natureza indenizatória, (b) devem ser objeto de processo administrativo específico que contenha, pelo menos a demonstração de que se vinculam às finalidades da entidade, a motivação da concessão e a comprovação da efetiva realização das atividades autorizadas. 
10.19. Quanto a aplicação de multa por descumprimento de norma interna corporis da Fiep, essa possibilidade não se mostra incompatível com os limites materiais da competência do Tribunal se tal descumprimento resultar em afronta às finalidades da entidade, como visto. Nesse sentido, não há como concluir que o 'pagamento de verba de representação, em caráter periódico, permanente, em valor vultoso e independente da comprovação das despesas incorridas, nos moldes praticados no período de 2011 a 2019' (cf. item 9.3 do acórdão) se enquadre nas finalidades da Fiep, e nem mesmo que contribua de alguma forma para o seu atingimento por parte dos beneficiários desses pagamentos. 
10.20. A multa por pagamentos nos moldes constatados entre 2011 e 2019 na Fiep poderia ter por fundamento os artigos 57 ou 58, inciso II, da Lei 8.443/1992, conforme o item 9.3 do aresto recorrido. No primeiro caso (art. 57) , a sanção seria consequência direta da constatação de dano ao erário, circunstância que decorreria do emprego de recursos de natureza parafiscal para os pagamentos em tela, caracterizando por si só a irregularidade, conforme, aliás, reconhecido pela própria recorrente. 
10.21. E na outra hipótese (art. 58, II) , a sanção decorreria propriamente do texto normativo irregular, e independe da caracterização do dano (art. 58, II - ato praticado com grave infração à norma legal ou regulamentar de natureza contábil, financeira, orçamentária, operacional e patrimonial) . Não se trata, nesta hipótese, de propriamente imiscuir-se no pagamento de alguma verba, tampouco do valor aprovado em assembleia da entidade, o que foge ao escopo de atuação do Tribunal, mas, ao contrário, de posicionar-se acerca de flagrante ilegalidade, desconforme com as finalidades da entidade e com o interesse público e, no caso, com o próprio estatuto social da Fiep. 
10.22. Os Acórdão 843/2015-TCU-Plenário (rel. Min. Augusto Nardes) e 55/2016-TCU-Plenário (rel. Min Subs. Marcos Bemquerer) , por exemplo, aplicaram multa, com fulcro no artigo 58, II, da Lei 8.443/1992, pela nomeação para cargo comissionado, alienação de imóveis e procedimentos licitatórios em desacordo com os princípios da impessoalidade e moralidade em unidades regionais do Serviço Nacional de Aprendizagem Comercial e do Serviço Social do Comércio. 
10.23. Portanto, a fiscalização exercida pelo Tribunal de contas no Sistema S envolve tão somente as despesas realizadas com recursos obtidos com a arrecadação de verbas com natureza parafiscal, como pretende a recorrente. E em se constatando o dano ao erário, cabe a sua restituição pelos responsáveis, podendo gerar, ainda, a multa do artigo 57 da Lei Orgânica/TCU. No caso presente, nota-se que por ora a Fiep não comprovou a origem privada dos recursos utilizados nos pagamentos da verba de representação entre 2011 e 2019.
10.24. De outro turno, qualquer norma, regra ou ato que seja incongruente com as finalidades da entidade fiscalizada e o interesse público pode, em tese, gerar a multa de que trata o artigo 58, II, da mesma lei e, neste caso, o texto legal não relaciona a sanção à ocorrência de algum dano. Nessa linha a ementa e o excerto do voto que conduziu o Acórdão 736/2017-TCU-Plenário (rel. Min. José Múcio) :
Enunciado: O TCU tem competência para realizar inspeções e diligências para averiguação das disponibilidades financeiras das federações estaduais vinculadas às confederações nacionais que recebem repasses de entidades do Sistema S, exclusivamente quanto aos recursos que possuam origem tributária. A presença de verbas de natureza privada nas disponibilidades financeiras daquelas entidades não afasta a competência do Tribunal sobre o exame da parcela dos recursos de origem pública. ('Jurisprudência Selecionada', site/TCU) 
Voto: 4. De fato, as competências atribuídas ao TCU pela Constituição de 1988 não se contrapõem ou invadem o conjunto de garantias à livre organização sindical, também assegurado pela mesma Carta. Afinal, a atuação do Tribunal, neste ou em outros casos, se limita à verificação da aderência da despesa realizada com verbas de natureza pública às prescrições de ordem legal e normativa, além de a examinar sobre os prismas da legitimidade e da economicidade, não se imiscuindo na sua gestão. (grifo acrescido) 
10.25. No caso da Fiep, a própria recorrente alude à 'a aparente antinomia' entre os dispositivos de seu estatuto social (artigos 49 e 6º, item 'c') , ainda que assevere não adentrar no seu mérito. Observa, também, que o pagamento nos moldes verificados foi suspenso por prazo indeterminado e 'acredita-se para nunca mais voltar', o que soa como um reconhecimento da irregularidade dos pagamentos, e que o pedido de provimento do recurso 'não tem como objetivo (...) que a recorrente ou qualquer outro ente sindical venha instituir verba de representação no modelo praticado da Fiep, até 2019', o que igualmente seria um reconhecimento da irregularidade (peça 95, p. 9 a 11) .
10.26.	Finalmente, traz-se excertos da doutrina do jurista Saul Tourinho Leal ('Sistema S: liberdade assegurada, transparência necessária', em https://www.migalhas.com.br/coluna/conversa-constitucional/278481/sistema-s--liberdade-assegurada--transparencia-necessaria) , referente a audiência pública na Comissão de Transparência, Governança, Fiscalização e Controle e Defesa do Consumidor do Senado Federal em 11/4/2018 (em (https://www.migalhas.com.br/arquivos/2018/4/art20180416-03.pdf e https://www.youtube.com/watch?v=0yQas8SdSIo) :
3.5. As entidades do Sistema não são empresas privadas. Também não são autarquias públicas. Elas precisam ver reconhecida, sem embaraços ou deturpações, a sua liberdade de pessoa jurídica de direito privado. O modelo nasceu assim, se desenvolveu e foi reconhecido como válido pelo Supremo à luz da Constituição Federal. Mas essa liberdade há de ser vivida em proveito da finalidade do Sistema S, que é social, voltada para a comunidade por meio de iniciativas de interesse público destinadas aos trabalhadores.
 (...) 
5.6. E essa prestação de contas está ligada ao controle finalístico a cargo do TCU. Hely Lopes Meirelles pontua que os serviços sociais autônomos ficam 'apenas vinculados ao órgão estatal mais relacionado com suas atividades, para fins de controle finalístico e prestação de contas dos dinheiros públicos recebidos para sua manutenção (Lei 2.613/55, arts. 11 e 13; Dec.-lei 200/67, art. 183; Decs. 74.000/74 e 74.296/74; CF, art. 70, parágrafo único) 12.' Diz que, quanto ao controle finalístico, este é o que a norma legal estabelece para as entidades autônomas, indicando a autoridade controladora, as faculdades a serem exercidas e as finalidades objetivadas. É um controle limitado e externo. Não tem fundamento hierárquico, pois não há subordinação entre a entidade controlada e a autoridade ou o órgão controlador. É um controle teleológico, de verificação do enquadramento da instituição no programa geral do Governo e de seu acompanhamento dos atos de seus dirigentes no desempenho de suas funções estatutárias, para o atingimento das finalidades da entidade controlada.
 (...) 
8.10. Gastos indevidos, privilégios, desrespeito à isonomia, perda de padrões objetivos de auto avaliação, distorções remuneratórias, desperdícios, mau uso de recursos..., todas essas são máculas à finalidade do Sistema S.
 (...) 
8.12. Nada obstante sejam entidades autônomas de natureza privada, elas não podem se afastar da sua essência, que é social. Por tal razão, em respeito e deferência à comunidade, precisam ser transparentes, ressalvadas apenas as limitações diretamente constitucionais. Também dever empregar seus recursos no cumprimento de sua finalidade social. Nada além. Nem aquém.
 (...)	
9.2. O Sistema há de ter deferência à comunidade que lhe fundamenta a existência. Ele não é um fim em si mesmo, nem seus integrantes podem conduzir os destinos das entidades desamarrados dos compromissos atrelados à finalidade do Sistema. Tudo isso tem robusta base constitucional.
OUTRAS QUESTÕES
11.1. Relativamente ao pedido de reexame autuado à peça 84, a proposta desta Serur foi pelo seu conhecimento como elementos adicionais de defesa, com utilização nas contas especiais a serem instauradas em observância ao Acórdão 1643/2020-TCU-Plenário ora recorrido. Isso porque, com exceção dos embargos de declaração, não cabe interpor recurso a fim de contestar decisão que determina a instauração de processo de contas especiais, conforme o artigo 279 do Regimento Interno/TCU. 
11.2. A proposta recebeu a anuência implícita do relator, como se depreende do despacho à peça 99. Todavia, em razão, a nosso ver, do recurso não contestar propriamente a autorização para a instauração de contas especiais (objeto do item 9.2 do aresto) , mas o próprio teor do subitem 9.2.1, faz-se algumas considerações a seu respeito. A recorrente informou que:
Veja-se que o item 9.2.1 transcrito implica na determinação de cunho meritório que parte do entendimento que os repasses institucionais/compulsórios recebidos mensalmente pela FEDERAÇÃO DAS INDÚSTRIAS DO ESTADO DO PARANÁ, do SESI/PR e do SENAI/PR, têm natureza parafiscal e, portanto, são passíveis de fiscalização pelo Tribunal de Contas da União, a teor do que dispõe a Constituição Federal em seus artigos 70 e 71, e a Lei nº 8.443/92, artigo 1º, inciso I e artigo 5º, incisos I e V.
 (...) 
Assim, o presente PEDIDO DE REEXAME trata, única e exclusivamente, do entendimento adotado no Acórdão vergastado quanto a natureza jurídica das contribuições compulsórias que as Federações e Confederações patronais recebem mensalmente dos serviços sociais autônomos que lhe estão vinculados, enquanto contrapartida pelas atribuições de direção e administração superior dessas entidades. 
Ao contrário do entendimento exarado na decisão recorrida, a natureza dessa verba perene e institucional é privada, fato que a competência material objetiva do controle exercido pelo Tribunal de Contas de União em face das entidades sindicais.
 (...) 
A questão que se coloca é que as contribuições obrigatórias/institucionais recebidas pelas entidades sindicais de grau superior dos serviços sociais autônomos que lhes são vinculados não têm natureza parafiscal, são, na verdade, uma taxa de administração superior que, ao adentrarem nos seus cofres, adquirem natureza eminentemente privada.
11.3. Posteriormente, afirmou que o pedido de reexame não se confunde com os embargos de declaração (peça 82) que interpusera, os quais somente vieram a ser apreciados pelo Acórdão 187/2020-TCU-Plenário (peça 87) , posterior à interposição do reexame à peça 84. 
11.4. A Fiep aludiu aos Decretos-Lei 4.048/1942 e 9.403/1946, além dos Decretos 494/1962 e 57.375/1965, para defender a tese de que os recursos que recebe do Serviço Nacional de Aprendizagem dos Industriários - Senai e do Serviço Social da Indústria - Sesi constituem contrapartida às atribuições de direção e administração superior que a recorrente exerce, conforme interpretação que conferiu ao Decreto-Lei 4.048/1942 (arts. 3º e 8º) . E que tais recursos não seriam receitas, pois não são acrescidos ao seu patrimônio, prestando-se apenas à administração superior a cargo das confederações e federações das indústrias, 'sem qualquer possibilidade de serem considerados verbas de natureza parafiscal'.
11.5. E, ainda, defendeu que o Acórdão 3224/2014-TCU-Plenário (rel. Min. André Luís de Carvalho) , proferido no âmbito do processo de representação TC-Processo 006.694/2013-6, teria defendido não ser viável exigir à Confederação Nacional da Indústria e às federações estaduais como a Fiep, a apresentação de documentação formal a respeito da aplicação dos recursos recebidos a título das transferências legais automáticas que lhes são realizadas pelo Sesi e o Senai. 
11.6. Feitas essas considerações, observa-se que embora observe que o objeto do reexame não se confunde com o dos embargos que interpôs (peça 82) , extrai-se deste último, entendimento oposto ao que se defende no reexame à peça 84, onde se anotou o que segue: 
Os subitens 9.2.1 e 9.2.2 determinam duas condições concorrentes para que o pagamento da verba de representação seja considerado irregular: i. tenham sido custeadas com receitas oriundas de contribuições parafiscais recebidas pela FEDERAÇÃO, aí considerados os repasses institucionais do SESI e do SENAI e a contribuição sindical até a vigência da Lei nº 13.467/17; ii. não tenham sido objeto de prestação de contas no exercício. A definição é aparentemente clara, objetiva.
 (...) 
Dito de outro modo, o TCU não possui competência para requisitar à FEDERAÇÃO DAS INDÚSTRIAS DO ESTADO DO PARANÁ informações acerca de fontes alternativas de financiamento, tais como as de natureza exclusivamente privada, oriundas de receitas de atividades próprias como, por exemplo, a prestação de serviços, ou de contribuições voluntárias de seus associados, próprias do exercício das liberdades de associativismo civil a todos asseguradas (CF/88, artigo 5º, inciso XVII c/c artigo 8º, caput) .
 (...) 
Assim, é necessário que conste no dispositivo do Acórdão embargado que os dados e documentos requeridos pelo Tribunal de Contas da União, no processo de Tomada de Contas Especial que será instaurado, deverão referir-se exclusivamente aos recursos inerentes as contribuições institucionais que a EMBARGANTE recebeu do SESI e do SENAI, e da contribuição sindical, até 13 de novembro de 2017, data da entrada em vigor da Lei nº 13.467. 
Em suma, é imperioso sanar a OMISSÃO apontada, garantindo-se maior integração ao julgado, para estabelecer no comando que consta da parte dispositiva do Acórdão embargado que a futura Tomada de Contas Especial abrangerá exclusivamente dados e documentos que se referem aos recursos públicos transferidos à FEDERAÇÃO DAS INDÚSTRIAS DO ESTADO DO PARANÁ.
11.7. Portanto, o teor do reexame mostra-se contraditório com o que a recorrente defendeu nos embargos. Mas, a par alguma eventual mudança de entendimento por parte da recorrente, levando a entidade a decidir por exercer o seu direito subjetivo de interpor outro recurso, o Acórdão 3324/2014-TCU-Plenário concluiu diversamente do que é defendido no reexame à peça 84. 
11.8. O voto do relator naquele processo anuiu ao exame da unidade instrutiva, de fato pugnando que não cabe exigir documentação formal sobre a aplicação de recursos recebidos de forma automática pela CNI e as correspondentes federações estaduais da indústria. Porém, consignou em seu voto a ressalva de que a constatação de eventuais irregularidades em casos concretos poderia mesmo ensejar a devolução de recursos e a aplicação de sanção aos responsáveis, trecho que não constou da transcrição da recorrente no reexame à peça 84: 
Por outro lado, no caso das transferências automáticas, ante a inexistência de previsão legal quanto à exigibilidade da prestação de contas, não se vislumbra a viabilidade de impor à CNI e às federações a obrigação de apresentarem documento formal quanto à aplicação dos recursos recebidos.
Essa realidade, todavia, não impede que se dê continuidade ao exame das transferências regulamentares em processos de contas anuais do Sesi/Senai, de modo que a identificação de eventuais irregularidades na análise de situações concretas poderá ensejar a devolução de recursos e até mesmo a aplicação de sanção aos responsáveis.
 (...) 
Por fim, deixo de acolher a proposta de informar o Sesi e o Senai de que a identificação de irregularidades na análise das transferências legais à CNI pode ensejar a devolução dos recursos indevidamente repassados, por se tratar de mera reprodução dos termos da lei, não se mostrando, pois, necessária.  (grifos acrescidos) 
11.9. E de todo modo consta que a Fiep não comprovou a origem dos recursos que suportaram os pagamentos de verba de representação que ensejaram a determinação para a instauração de tomada de contas especial. 
11.10. Finalmente, para a eventualidade de não se confirmar o recebimento do pedido à peça 84 como elementos adicionais de defesa pelo relator ou o colegiado julgador, propor-se-á, subsidiariamente, que o recurso seja conhecido e, no mérito, negado seu provimento. 
CONCLUSÃO
12. Das análises anteriores, conclui-se que a eventual sanção de multa pelo pagamento de verba de representação com fundamento nos artigos 57 ou 58, II, da Lei 8.443/1992 está de acordo com a competência material do TCU para a fiscalização do Sistema S.
DA PROPOSTA DE ENCAMINHAMENTO
13. Ante o exposto, submete-se à consideração superior a presente análise dos pedidos de reexame interpostos pela Federação das Indústrias do Estado do Paraná - Fiep contra o Acórdão 1643/2020-TCU-Plenário propondo-se, com fundamento nos artigos 48 da Lei 8.443/1992 e artigo 286 do RI/TCU:
a) conhecer do recurso à peça 84 como elementos complementares de defesa no processo de tomada de contas especial a ser instaurado em observância ao item 9.2 do acórdão recorrido, sem prejuízo das devidas citações e audiências, nos termos do parágrafo único do art. 279 do Regimento Interno/TCU;
b) subsidiariamente à proposta da alínea 'a', que seja conhecido o recurso à peça 84 para no mérito negar-lhe provimento;
c) conhecer do recurso à peça 95 para no mérito negar-lhe provimento;
d) dar conhecimento à recorrente e aos demais interessados da decisão que vier a ser proferida".	
2.	Atendendo à solicitação deste relator, no despacho exarado em 24/11/2021 (peça110) , o Ministério Público junto a este Tribunal emitiu o seguinte posicionamento (peça 111) sobre o pedido de reexame em tela:
"2. Segundo constatado ao longo do processo, a Fiep efetuou pagamentos ao seu presidente, a título de verba de representação, continuamente entre 2011 e 2019, sem requerer prestação de contas do beneficiário. A ausência de comprovação das despesas descaracterizaria a natureza indenizatória declarada pela instituição e configuraria, ao contrário, a natureza salarial dos pagamentos. Dessa forma, estaria sendo desvirtuada a finalidade dos recursos oriundos de contribuições parafiscais, constituindo, assim, dano ao erário e afronta ao dispositivo do Estatuto Social da Fiep, que estabelece a gratuidade do exercício de cargos eletivos.
3. Atentando para o fato de que as contribuições sindicais perderam a compulsoriedade e, portanto, o caráter tributário, a partir da vigência da reforma trabalhista efetuada por meio da Lei 13.467/2017, o TCU determinou que a quantificação do dano a ser realizada na TCE se restrinja aos valores pagos antes desse limite temporal.
4. Apresenta-se a seguir o excerto do acórdão recorrido, contendo as deliberações impugnadas por meio dos pedidos de reexame.
 (...) 
5. Por meio do pedido de reexame contido na peça 84, a recorrente demonstrou irresignação contra o subitem 9.2.1 do Acórdão 1643/2020-TCU-Plenário. Embora essa deliberação integre e delimite a decisão de instauração de TCE, exarada no item 9.2 do acórdão, a Fiep declarou que não recorre contra a ordem de autuar a tomada de contas especial, mas contra o entendimento de que os recursos financeiros manejados pela Federação teriam natureza parafiscal.
Por sua vez, o pedido de reexame que constitui a peça 95 voltou-se contra o item 9.3 do acórdão recorrido. Segundo defendido pela Fiep, o TCU não teria competência para exigir o cumprimento de norma interna da Federação, assim como não poderia fiscalizar a aplicação de verba de natureza privada.
II - Exame de admissibilidade
Ao analisar a admissibilidade dos recursos, a Serur (peça 96) inicialmente compreendeu que o primeiro deveria ser recebido como novos elementos de defesa, a serem examinados no bojo do apartado a ser autuado, pois não caberia recurso contra decisão de instauração de TCE. Já o segundo pedido de reexame poderia ser conhecido, diante do entendimento de que deliberações de cientificação acerca de irregularidades constatadas provocariam sucumbência, uma vez que justificariam medidas sancionatórias em caso de reincidência.
Todavia, quando do aprofundamento da análise na instrução de mérito (peça 104) , a Serur observou que o primeiro pedido de reexame também poderia ser conhecido, tendo em vista que não versa diretamente sobre a deliberação ordinatória de constituição do apartado, mas sobre premissa de mérito. Assim sendo, ofereceu proposta subsidiária no sentido de se conhecer do recurso.
Compreendo, no entanto, que a interposição do primeiro pedido de reexame obsta o conhecimento do segundo, por força da preclusão consumativa. Apesar de o segundo pedido de reexame cumprir o requisito da tempestividade, conforme demonstrado pela recorrente, e combater item distinto do acórdão recorrido, as regras processuais aplicáveis ao TCU não admitem o conhecimento de dois recursos de mesma espécie, trazidos pela mesma recorrente contra a mesma decisão plenária (Acórdão 815/2017-TCU-Plenário, 2624/2011-Plenário, 846/2010-Plenário, 688/2008-2ª Câmara, 1082/2007-2ª Câmara) . Tampouco permitem a apresentação de novas razões recursais como complemento de pedido de reexame anteriormente interposto (Acórdão 2928/2016-TCU-Plenário, 7364/2014-2ª Câmara, 4208/2008-2ª Câmara, 1412/2008-2ª Câmara) .
Considero, então, que o pedido de reexame da peça 84 deve ser conhecido, por cumprir os requisitos da modalidade recursal, mas que o pedido de reexame da peça 95 deve ter a admissibilidade negada, em função da preclusão consumativa que se operou quando da interposição do primeiro.
III - Exame de mérito
Adentrando na análise de mérito, a Serur concluiu que nenhum dos pedidos de reexame deve ser provido. Dentre os aspectos avaliados, a unidade técnica depreendeu que o pagamento da verba de representação conforme efetuado pela Fiep não se coaduna com as finalidades dessa instituição. Desse modo, a aplicação de multa por descumprimento de norma contida em regramento interno não estaria incompatível com os limites materiais da competência do TCU. Ademais, a recorrente não teria comprovado a origem privada dos recursos usados nesse dispêndio.
Diante da controvérsia nos autos quanto à admissibilidade de cada pedido de reexame, apresentarei a seguir comentários sobre o mérito debatido em ambos.
III.1 - Análise de mérito do pedido de reexame da peça 84
No primeiro pedido de reexame, a recorrente explicou que a Fiep se caracteriza como entidade sindical de segundo grau, assim como a Confederação Nacional da Indústria (CNI) , e que os departamentos regionais no Paraná do Serviço Social da Indústria (Sesi/PR) e do Serviço Nacional de Aprendizagem Industrial (Senai/PR) são a ela vinculados. Nessa estrutura sindical, os órgãos de segundo grau exercem a administração superior do Sesi e do Senai. Dessa forma, os recursos repassados pelo Sesi/PR e pelo Senai/PR para a Fiep constituiriam retribuição pelo serviço de administração superior.
A recorrente também esclareceu que os valores recebidos do Sesi/PR e do Senai/PR correspondem a percentuais da receita deles. Tais percentuais são estabelecidos nos regimentos desses serviços sociais autônomos, respectivamente instituídos por meio dos Decretos 57.375/65 e 494/62. Como são parcelas definidas textualmente na legislação federal, esses montantes não constituiriam de fato patrimônio do Sesi ou do Senai.
Adicionalmente, a recorrente trouxe à tona um paralelo feito pelo Tribunal ao prolatar decisão no TC Processo 006.694/2013-6. Naquela ocasião, compararam-se as transferências legais realizadas pelo poder público com aquelas ocorridas no sistema sindical da indústria, em que se concluiu que os recursos repassados à CNI e às federações, ao adentrarem em seus cofres, passam a integrar seus orçamentos e seus patrimônios.
Analisando a argumentação, obtenho compreensão contrária em relação ao alegado pela recorrente. As razões recursais ora trazidas reforçam o entendimento, preponderante nos acórdãos anteriores, de que os repasses legais em exame possuem natureza tributária. A origem dessas transferências se encontra nas contribuições sindicais compulsórias, que eram arrecadadas pelo Sesi e pelo Senai, as quais indubitavelmente ostentavam caráter parafiscal até a entrada em vigor da Lei 13.467/2017, em 11/11/2017 (120 dias após sua publicação em 14/7/2017) .
Conforme demonstrado pela Fiep, percentuais dessas quantias arrecadadas eram legalmente destinados às federações regionais. Ou seja, parte das contribuições sindicais compulsórias recebidas pelos serviços sociais autônomos da indústria no Paraná deveria ser obrigatoriamente transferida para a Fiep. Verifica-se, portanto, que o respectivo montante adentrava no orçamento da Federação na qualidade de contribuição sindical compulsória.
A circunstância de serem essas quantias recebidas inicialmente pelo Sesi e pelo Senai não retira delas a natureza tributária, até porque, conforme esclarecido pela recorrente, essas entidades funcionavam como meros arrecadadores do percentual legalmente destinado à Federação. A parafiscalidade dos recursos auferidos pela Fiep decorria da compulsoriedade das contribuições sindicais e da destinação legal para seus cofres. Em nada afeta este entendimento a eventualidade do trâmite desses valores pelos órgãos arrecadadores.
Por sua vez, a decisão tomada pelo TCU no bojo do TC Processo 006.694/2013-6 também não altera essa conclusão. Da mesma forma que os valores das transferências legais da União para os Estados e os Municípios não deixam de ser tributários, os montantes dos repasses legais do Sesi/PR e do Senai/PR para a Fiep tampouco perdem essa qualidade. Dito de outra forma, o ingresso dos recursos nos cofres da Fiep não lhes retira a qualidade de serem parafiscais, pois, conforme sustentado acima, essa característica decorre da compulsoriedade na origem.
Aprofundando no exame desse paralelo, tem-se que os recursos obrigatoriamente repassados da União para os demais entes federados escapam da esfera de controle do TCU. Isso acontece porque, por disposições constitucionais, tais valores não seriam federais, mas originariamente estaduais ou municipais, exercendo a União a função de mera arrecadadora. De qualquer forma, tais recursos não ficam isentos de controle externo, pois têm a aplicação acompanhada pelos respectivos tribunais de contas.
Por outro lado, as quantias compulsoriamente transferidas do Sesi e do Senai para as federações sindicais e para a CNI continuam sob a esfera de controle federal, sendo o TCU competente para exercer o controle externo sobre o uso desses recursos.
Diante da análise acima detalhada, considero que, no mérito, o pedido de reexame contido na peça 84 deve ter seu provimento negado.
III.2 - Análise de mérito do pedido de reexame da peça 95
No segundo pedido de reexame (peça 95) , a recorrente argumenta que o TCU não possui competência para exigir o cumprimento de norma interna da Fiep, nem para fiscalizar o uso de verba de natureza privada.
Quanto à natureza dos recursos em debate, compreendo que a análise relativa ao mérito do pedido de reexame da peça 84, em conjunto com os fundamentos dos acórdãos exarados nestes autos, se mostra suficiente para concluir pela caracterização como parafiscal. Sua fiscalização, portanto, se encontra na esfera de competência deste Tribunal.
Com relação ao outro argumento, a Fiep defende que configuraria indevida interferência na esfera privada e na autonomia sindical a exigência, por parte deste órgão de controle externo, do cumprimento de dispositivo contido no estatuto social daquela federação sindical. Muito menos, então, poderia o TCU sancionar os gestores por essa falha. 
Numa avaliação superficial, caberia reconhecer a adequação desse argumento, uma vez que no acórdão se mencionou expressamente apenas o art. 6º, item 'c', do Estatuto da Fiep como critério de constatação da irregularidade. Entretanto, fazendo-se uma análise mais aprofundada, percebe-se que essa alegação não merece prosperar.
O referido dispositivo infringido estabelece que constitui um dos deveres da Fiep assegurar a gratuidade do exercício de cargos eletivos, na forma estatutariamente definida. De acordo com as constatações do TCU, a infração ficou demonstrada pela efetivação de pagamentos mensais a título de verba de representação, em favor do presidente da instituição, sem exigência de comprovação das despesas. Dessa forma, estaria configurada a natureza salarial desses pagamentos, em vez da declarada natureza indenizatória.
Caso a disposição estatutária decorresse de deliberação eminentemente privada do seu Conselho de Representantes, a fiscalização deste Tribunal dependeria da avaliação quanto à adequação do pagamento da verba de representação de natureza salarial em face das finalidades da entidade sindical e dos princípios norteadores da Administração Pública. No entanto, verifica-se que o art. 6º, item 'c', do Estatuto da Fiep advém de norma cogente expressamente contida na Consolidação das Leis do Trabalho (CLT - Decreto-lei 5.452/43) .
Ao tratar da organização sindical, a CLT dispõe, no art. 521, alínea 'c', que uma das condições para o funcionamento de um sindicato é a gratuidade do exercício dos cargos eletivos. Segundo o parágrafo único desse artigo, esse requisito pode ser flexibilizado em sindicatos de trabalhadores (empregados, autônomos e profissionais liberais) , caso o associado eleito tenha de se afastar do trabalho para exercer o mandato. Inexiste flexibilização para sindicatos patronais.
O art. 521, alínea 'c', da CLT se aplica às associações sindicais de grau superior, constituídas pelas federações e confederações (art. 533) , conforme estatuído no art. 539. A legislação trabalhista esclarece textualmente, ainda, que o presidente da federação exerce mandato eletivo, pois é escolhido dentre os diretores eleitos pelo Conselho de Representantes da Federação.
Os dispositivos legais comentados encontram-se reproduzidos abaixo, com grifos acrescidos, todos oriundos da CLT.
TÍTULO V - DA ORGANIZAÇÃO SINDICAL
CAPÍTULO I - DA INSTITUIÇÃO SINDICAL
 (...) 
SEÇÃO II - DO RECONHECIMENTO E INVESTIDURA SINDICAL
 (...) 
Art. 521 - São condições para o funcionamento do Sindicato:
 (...) 
c) gratuidade do exercício dos cargos eletivos.
 (...) 
Parágrafo único. Quando, para o exercício de mandato, tiver o associado de sindicato de empregados, de trabalhadores autônomos ou de profissionais liberais de se afastar do seu trabalho, poderá ser-lhe arbitrada pela assembleia geral uma gratificação nunca excedente da importância de sua remuneração na profissão respectiva.
 (...) 
SEÇÃO V - DAS ASSOCIAÇÕES SINDICAIS DE GRAU SUPERIOR
Art. 533 - Constituem associações sindicais de grau superior as federações e confederações organizadas nos termos desta Lei.
 (...) 
Art. 538 - A administração das federações e confederações será exercida pelos seguintes órgãos:
a) Diretoria;
b) Conselho de Representantes;
c) Conselho Fiscal.
§ 1º - A Diretoria será constituída no mínimo de 3 (três) membros e de 3 (três) membros se comporá o Conselho Fiscal, os quais serão eleitos pelo Conselho de Representantes com mandato por 3 (três) anos.
 (...) 
§ 3º - O Presidente da federação ou confederação será escolhido dentre os seus membros, pela Diretoria. 
 (...) 
Art. 539 - Para a constituição e administração das Federações serão observadas, no que for aplicável, as disposições das Seções II e III do presente Capítulo.
A aplicabilidade do art. 521, alínea 'c', da CLT à presente situação, aliás, foi reconhecida pela própria Diretoria da Fiep quando da instituição da verba de representação em favor do seu presidente. Essa consideração consta expressamente na Resolução Colegiada 01/11 (peça 14) , na qual se dispôs que a verba teria caráter indenizatório.
Dessa forma, verifica-se que o dispositivo estatutário infringido decorre de comando legal. Sua afronta, portanto, significa infração também ao disposto no art. 521, alínea 'c', da CLT. Assim, apesar de o item 9.3 do Acórdão 1643/2020-TCU-Plenário conter menção somente à cláusula do Estatuto da Fiep, a irregularidade identificada representa infração a dispositivo da Consolidação das Leis do Trabalho. A exigência para que a Fiep cumpra adequadamente seu regramento de constituição corresponde, na essência, à demanda para que satisfaça uma das condições impostas por lei para o seu funcionamento.
Por conseguinte, considero que caberia ao Tribunal negar provimento ao segundo pedido de reexame. No entanto, diante da preclusão consumativa avaliada anteriormente neste pronunciamento, compreendo que este recurso não deve ser conhecido.
IV - Conclusão e encaminhamento proposto
Ante o exposto, este representante do Ministério Público de Contas manifesta concordância parcial com as análises e conclusões da Serur e propõe, alternativamente, que o TCU:
conheça e negue provimento ao pedido de reexame da peça 84, mantendo inalterados os termos do Acórdão 1643/2020-TCU-Plenário;
não conheça do pedido de reexame da peça 95, em razão da preclusão consumativa operada quando da interposição do primeiro recurso desta espécie".
	É o relatório.

Narjara Cheyenne Carmelo Andriet (50506/OAB-PR), Claudia Beeck Moreira de Souza (46.108/OAB-PR) e outros, representando Federação das Indústrias do Estado do Paraná.

Subprocurador-Geral Paulo Soares Bugarin.

DENÚNCIA. PAGAMENTO IRREGULAR DE VERBA DE REPRESENTAÇÃO A DIRIGENTES DA FIEP. PROCEDÊNCIA. DETERMINAÇÃO PARA CONSTITUIÇÃO DE TOMADA DE CONTAS ESPECIAL. CIÊNCIA À ENTIDADE DA IRREGULARIDADE E DA POSSIBILIDADE DE APENAÇÃO COM MULTA EM CASO DE REITERAÇÃO FUTURA. PEDIDO DE REEXAME. CONHECIMENTO. ELEMENTOS INSUFICIENTES PARA ALTERAR A DELIBERAÇÃO RECORRIDA. NEGATIVA DE PROVIMENTO.

DENÚNCIA (DEN)

Secretaria de Recursos (Serur); Secretaria de Controle Externo do Desenvolvimento Econômico (SecexDesen).

Tratam os autos, originariamente, de denúncia sobre possíveis irregularidades no pagamento de verba de representação a dirigentes da Federação das Indústrias do Estado do Paraná - Fiep, sem caráter indenizatório e sem a necessidade de prestação de contas, com inobservância do estatuto social da entidade (peças 1 a 25) . 
2.	Tal verba foi instituída pela Resolução Fiep 1/2011, de 18/10/2011, em valor equivalente ao maior salário pago no sistema Fiep acrescido de 30%, e seu pagamento perdurou até a edição da Resolução Fiep 10/2019, de 30/8/2019, que o suspendeu. No caso, foram pagos a título de verba de representação R$ 97 mil em 2011, R$ 484 mil em 2012, com valores crescentes até R$ 949 mil em 2018, diminuindo para R$ 657 mil em 2019.
3. 	Após exames iniciais promovidos pela Secretaria de Controle Externo do Trabalho e Entidades Paraestatais - SecexTrabalho (peças 25 e 46) , foi promovida a oitiva prévia da Fiep e de seu presidente, além de diligência à entidade, visando à obtenção de documentos e informações sobre o fato denunciado. 
4. 	Uma vez constatado o pagamento de verba de representação de modo contínuo, em elevadas somas e sem a necessidade de comprovação das despesas suportadas, caracterizando o recebimento de remuneração travestida de verba indenizatória, este Tribunal decidiu, mediante o Acórdão 1643/2020-TCU-Plenário, da relatoria do Ministro-Substituto Marcos Bemquerer Costa, pela procedência da denúncia e pela adoção das seguintes medidas:
"9.2. restituir os autos à Secretaria de Controle Externo do Trabalho e Entidades Paraestatais para que constitua processo apartado de tomada de contas especial, com vistas a apurar o dano decorrente dos pagamentos de verba de representação pela Federação das Indústrias do Estado do Paraná, no período de 2011 a 2019, que atendam simultaneamente a duas condições: 
9.2.1. tenham sido custeados por repasses de receitas obrigatórias do Departamento Regional do Serviço Social da Indústria e do Departamento do Serviço Nacional de Aprendizagem Industrial no Paraná, provenientes da Contribuição Sindical prevista no art. 587 da CLT, antes da vigência da Lei 13.467/2017, ou das Contribuições Compulsórias ao Sistema 'S' incidentes sobre a folha de salários dos empregadores, com arrimo no art. 240 da Constituição Federal; 
9.2.2. não tenham sido acompanhados, no período de vigência do respectivo orçamento, da efetiva comprovação de despesa de representação; 
9.3. dar ciência à Federação das Indústrias do Estado do Paraná de que o pagamento de verba de representação, em caráter periódico, permanente, em valor vultoso e independente da comprovação das despesas incorridas, nos moldes praticados no período de 2011 a 2019, contraria o disposto no art. 6º, item c, do Estatuto da Federação, segundo o qual os cargos eletivos devem ser exercidos em caráter gratuito, sujeitando os responsáveis às multas previstas nos arts. 57, caput, e 58, inciso II, da Lei 8.443/1992;"
5.	Contra essa decisão a Fiep opôs embargos de declaração (peça 82) , defendendo a existência dos seguintes vícios: 
	- omissão do item 9.2 quanto aos limites materiais objetivos da atuação desta Corte na apuração do dano a ser reparado em sede de tomada de contas especial, sob o argumento de que "a competência do Tribunal de Contas da União, ao fiscalizar a Fiep, está limitada aos recursos que possuam natureza tributária, assim entendidos no acórdão embargado como aqueles cujo pagamento é exigido compulsoriamente dos contribuintes afetados, por determinação legal, oriundos do SESI e do SENAI ou de fontes igualmente qualificáveis como de natureza tributária, como é o caso da contribuição sindical, até o advento da Lei nº 13.467/17";
	- contradição entre os itens 9.2.1 e 9.3, sob o argumento de que o primeiro teria determinado a instauração de tomada de contas especial para apurar dano decorrente do pagamento de verba de representação com recursos parafiscais, enquanto o segundo teria aludido à possibilidade de aplicação de multa pelo descumprimento de dispositivo estatutário, independentemente da origem dos recursos utilizados;
	- falta de competência material objetiva do TCU para dar ciência da irregularidade veiculada no item 9.3, mediante a qual estaria exigindo o cumprimento de regramento interna corporis da entidade sindical de forma não limitada à fiscalização de verbas públicas.
6.	Outrossim, e antes mesmo da apreciação dos aludidos aclaratórios, a Fiep interpôs pedido de reexame em face do item 9.2.1 (peça 84) , defendendo que as contribuições institucionais/obrigatórias incidentes sobre os valores arrecadados pelo Sesi/PR e pelo Senai/PR e destinadas à Fiep constituiriam contrapartida às atribuições de direção e administração superior por ela exercida, sendo a sua natureza eminentemente privada, portanto, não afetadas pelo fenômeno da parafiscalidade, de modo que não haveria obrigação de prestar contas a este Tribunal quanto a sua aplicação, conforme Acórdão 3324/2014-TCU-Plenário.
7.	Mediante o Acórdão 187/2021-TCU-Plenário, da relatoria do Ministro-Substituto Marcos Bemquerer Costa, este Tribunal decidiu pelo não acolhimento dos embargos de declaração, ante a ausência de vícios na decisão embargada.
8.	Ato contínuo, a Fiep acostou aos autos novas alegações em sede de pedido de reexame (peça 95) , em complementação às anteriores (peça 84) , desta feita se insurgindo contra o item 9.3 do Acórdão 1643/2020-TCU-Plenário, defendendo que a fiscalização quanto ao eventual descumprimento de regra estatutária sindical, em situação fática que não envolvesse recursos públicos, seria completamente alheia à função fiscalizatória e judicante deste Tribunal, extrapolando, assim, os limites materiais do controle externo definidos pela Constituição Federal e pela legislação infraconstitucional.
9.	Na instrução de admissibilidade recursal (peça 96) , a Secretaria de Recursos propôs, com fundamento no parágrafo único do art. 279 do Regimento Interno do TCU, o conhecimento das alegações contidas na peça 84 como elementos complementares de defesa no processo de tomada de contas especial a ser instaurado em cumprimento ao item 9.2 do Acórdão 1643/2020-TCU-Plenário, por configurarem insurgência a esse comando. Quanto às alegações contidas na peça 95, propôs o seu conhecimento como pedido de reexame, nos termos do art. 48 da Lei 8.443/1992 c/c os arts. 285 e 286, parágrafo único, do Regimento Interno do TCU.
10.	Mediante o despacho lavrado em 15/3/2021 (peça 99) , acolhi a proposta apresentada pela unidade técnica, suspendendo os efeitos tão somente do item 9.3 do acórdão recorrido.
11.	Já na instrução de mérito (peça 104) , a Serur sugeriu, entre outras medidas, a negativa de provimento do recurso.
12.	Instado a se manifestar por este relator, o Ministério Público junto a este Tribunal propôs (peça 111) , quanto à admissibilidade dos recursos, o conhecimento do pedido de reexame à peça 84 e o não conhecimento do pedido de reexame à peça 95, em razão da preclusão consumativa operada quando da interposição do primeiro recurso desta espécie. No mérito, sugeriu a negativa de provimento do pedido de reexame à peça 84.
13. 	De início, revejo minha decisão anterior para, anuindo à análise empreendida pelo douto Parquet:
	a) conhecer do pedido de reexame interposto pela Fiep à peça 84, haja vista consistir em contestação do próprio teor do item 9.2.1 do Acórdão 1643/2020-TCU-Plenário, que reflete entendimento deste Tribunal acerca da natureza parafiscal das contribuições sindicais obrigatórias transferidas pelo Sesi/PR e Senai/PR à Fiep, e não propriamente da decisão que determinou a instauração de processo de contas especiais, objeto do item 9.2 do aludido decisum;
	b) não conhecer do pedido de reexame interposto pela Fiep à peça 95, consistente em irresignação quanto ao item 9.3 do Acórdão 1643/2020-TCU-Plenário, em decorrência da preclusão consumativa que se operou quando da interposição da primeira peça recursal. Ressalto, todavia, que, devido à conexão dos comandos recorridos e com o intuito de demonstrar a correição da decisão adotada por este Tribunal, debrucei-me também sobre as alegações trazidas nessa peça recursal.
14. 	No mérito, manifesto concordância com os pareceres exarados nos autos, cujos fundamentos incorporo a estas razões de decidir, no sentido de negar provimento ao recurso, haja vista que a recorrente não logrou apresentar razões suficientes para alterar a decisão recorrida.
15.	Com efeito, defendeu a Fiep, relativamente ao item 9.2.1 do acórdão recorrido, que os repasses institucionais/compulsórios que lhe são feitos mensalmente pelo Sesi/PR e Senai/PR não teriam natureza parafiscal, sendo, na verdade, uma taxa de administração superior que, ao adentrar nos seus cofres, adquiriria natureza eminentemente privada, razão pela qual não seriam passíveis de fiscalização por este Tribunal.
16.	Outrossim, aduziu, quanto ao item 9.3 do recorrido, que, nos termos desse comando, o não cumprimento do disposto no art. 6º, item c, do seu estatuto, segundo o qual os cargos eletivos devem ser exercidos em caráter gratuito, sujeitaria os responsáveis às multas previstas nos arts. 57, caput, e 58, inciso II, da Lei 8.443/1992, não obstante a instituição de verba de representação em benefício do seu presidente, prevista no art. 49 do mesmo estatuto, desde que custeada com recursos de atividades próprias, não poder ser objeto de fiscalização por esta Corte de Contas, considerando os limites constitucionais impostos à sua jurisdição.
17.	Segundo a recorrente, este Tribunal estaria extrapolando sua competência material objetiva, limitada à fiscalização de verbas públicas, ao controlar o cumprimento de regramento interna corporis da entidade sindical, especialmente quando os recursos que o custeiam se originam de receitas de atividades próprias, advindas de contribuições dos associados e da prestação de serviços, ou seja, de verbas de natureza eminentemente privada.
18.	No entendimento da Fiep, ao dar ciência de que o descumprimento de regra estatutária ensejaria a aplicação aos responsáveis das multas previstas na Lei 8.443/1992, este Tribunal estaria exercendo um flagrante controle administrativo sobre entidade sindical de segundo grau, em violação ao consagrado princípio da autonomia sindical. 
19.	Não assiste razão ao recorrente.
20.	Relativamente ao item 9.2.1 do Acórdão 1643/2020-TCU-Plenário, restou suficientemente demonstrado na instrução que fundamentou o acórdão recorrido (peça 66) , transcrita no relatório condutor desse decisum, que as contribuições institucionais, de cunho obrigatório, repassadas à Fiep pelo Sesi/PR e Senai/PR constituem receitas de natureza pública, cuja aplicação sujeita-se à fiscalização do TCU, ante o disposto no art. 71, incisos II e IV, da Constituição Federal. Vejamos:
"1ª Alegação - Preliminar de incompetência
21. Como demonstrado pela Fiep (peça 60, p. 5-7) , a entidade é mantida por três fontes de receitas: a) contribuições sindicais; b) contribuições do Sesi/Senai, denominadas repasses obrigatórios; e c) receitas próprias. Estas receitas, como mostram os quadros apresentados, apresentam a seguinte proporção:
		2011 (%) 
	2012 (%) 
	2013 (%) 
	2014 (%) 
	2015 (%) 
	2016 (%) 
	2017 (%) 
	2018 (%) 
	2019 (%) 

	Contribuições Sindicais
	11,66
	12,68
	10,95
	10,25
	9,57
	9,93
	10,09
	3,96
	3,71

	Repasses obrigatórios (Sesi/Senai) 
	67,63
	75,87
	73,25
	68,13
	62,36
	63,09
	63,32
	72,02
	77,69

	Receita de Serviços
	6,82
	6,87
	5,24
	5,38
	5,46
	7,42
	8,78
	8,62
	8,21

	Outras
	13,89
	4,58
	10,56
	16,24
	22,61
	19,56
	17,81
	15,40
	10,39

	Total
	100,00
	100,00
	100,00
	100,00
	100,00
	100,00
	100,00
	100,00
	100,00

21.1. Da tabela, verifica-se uma diminuição, em relação ao total, da participação das receitas decorrentes de contribuições sindicais, que passaram, em média, de aproximadamente 10,73%, no período de 2011 a 2017, a 3,71% no exercício de 2019. Este fato se deve ao advento da Lei 13.467/2017, que retirou desta contribuição, artigo 578 da CLT, o caráter compulsório. Em contrapartida, houve aumento percentual das contribuições do Sesi/Senai e das receitas de serviços.
22. A Contribuição Sindical está prevista no artigo 149 da Constituição Federal e nos artigos 578 a 591 da Consolidação das Leis do Trabalho (CLT) . Antes da vigência da Lei 13.467/2017, possuía natureza tributária, sendo exigida compulsoriamente de todos os integrantes das categorias econômicas ou profissionais, independentemente de associação a um sindicato, tendo por finalidade o custeio de atividades essenciais das entidades sindicais. Com a publicação da aludida lei, a Contribuição Sindical perdeu o caráter obrigatório, como se verifica da nova redação do art. 578 da CLT, verbis: 
Art. 578.  As contribuições devidas aos sindicatos pelos participantes das categorias econômicas ou profissionais ou das profissões liberais representadas pelas referidas entidades serão, sob a denominação de contribuição sindical, pagas, recolhidas e aplicadas na forma estabelecida neste Capítulo, desde que prévia e expressamente autorizadas.
23. Finda a compulsoriedade, a mencionada contribuição perdeu seu caráter de tributo, não mais se ajustando à definição dada à espécie pelo art. 3º do CTN:
Art. 3º Tributo é toda prestação pecuniária compulsória, em moeda ou cujo valor nela se possa exprimir, que não constitua sanção de ato ilícito, instituída em lei e cobrada mediante atividade administrativa plenamente vinculada (grifei) .
24. De ressaltar que a distribuição dos recursos arrecadados observa o disposto no artigo 589 da CLT. Do montante arrecadado com a Contribuição Sindical, 60% ficam com o sindicato que representa a categoria, 20% vão para a Conta Especial Emprego e Salário (CEES) do Ministério do Trabalho (MTb) , 15% destinam-se à federação estadual e 5% cabem à Confederação.
25. Em relação à competência do TCU, a jurisprudência desta Corte Federal de Contas consolidou-se no sentido de afirmar a sua competência para fiscalizar a aplicação destes recursos. Nesse sentido, vale transcrever o voto-condutor do Acórdão 2065/2008-TCU-Plenário, da relatoria do ministro-substituto André Luís de Carvalho: 
56. de se registrar que o TCU não realiza qualquer controle administrativo sobre os sindicatos. Mas tão somente exerce controle financeiro em auxílio ao Congresso Nacional sobre a aplicação dos recursos públicos provenientes da contribuição tributária sindical.
57. Em outras palavras, deve-se registrar que o TCU não adentrará no mérito ou mesmo na causa dos atos praticados pela administração da organização sindical, mas tão somente será instado a fiscalizar a aplicação daqueles recursos públicos por essas sociedades instituídas e mantidas pelo Poder Público federal, no intuito de preservar o erário, resguardando-o de prejuízos.
26. Na mesma linha, manifestou-se o ministro-substituto Augusto Sherman (Acórdão 2035/2019-TCU-Plenário) : 
5. As entidades alvo da presente representação são entidades sindicais patronais, atuando ao abrigo do art. 8º, inciso I, da Constituição Federal de 1988. Em relação às entidades sindicais, o Tribunal tem jurisprudência firmada de que, nos termos do art. 71, incisos II e IV, da CF/1988, compete-lhe fiscalizar a aplicação, por parte dos sindicatos, dos recursos proveniente da contribuição sindical, por se tratar de espécie de contribuição compulsória especial, tendo, portanto, natureza tributária (cf. Decisões 719/1994 e 632/1998, e Acórdãos 505/1995 e 15/2001, 2065/2008 e 2771/2009, todos do Plenário) . Entretanto, nos termos do Acórdão 505/1995-TCU-Plenário e a Decisão 632/1998-TCU-Plenário, foi decido não competir ao TCU exigir prestação de contas anuais das entidades sindicais. Esse entendimento mais recentemente se consolidou pela justificativa do veto do Sr. Presidente da República ao art. 6º da Lei 11.648/2011, nos seguintes termos:
'O art. 6º viola o inciso I do art. 8º da Constituição da República, porque estabelece a obrigatoriedade dos sindicatos, das federações, das confederações e das centrais sindicais prestarem contas ao Tribunal de Contas da União sobre a aplicação dos recursos provenientes da contribuição sindical. Isto porque a Constituição veda ao Poder Público a interferência e a intervenção na organização sindical, em face o princípio da autonomia sindical, o qual sustenta a garantia de autogestão às organizações associativas e sindicais.'
6. Dessa forma, embora a CF/88 estabeleça a competência fiscalizatória do TCU sobre essas entidades, essa competência acaba limitada ao julgamento de responsáveis por danos ao erário. Tem-se, portanto, que a jurisdição do Tribunal sobre essas entidades está adstrita aos casos em que se comprove a ocorrência de dano ao erário na aplicação dos recursos oriundos da contribuição sindical. Não compete ao TCU, portanto, a promoção de ações ordinárias de fiscalização e controle nessas instituições, tais como a realização de auditorias e o julgamento de prestação de contas anuais.
27. Assim, antes da Lei 13.467/2017, o entendimento deste TCU era no sentido de não lhe faltar competência para fiscalizar os recursos provenientes das contribuições sindicais, dado o seu caráter tributário. Após a vigência da mencionada norma, estas contribuições perderam o caráter obrigatório, sendo recolhidas às entidades sindicais mediante prévia e expressa autorização dos filiados, perdendo, assim, seu caráter tributário.
28. Ante o exposto, conclui-se ser o TCU competente para a fiscalização dos recursos decorrentes de Contribuições Sindicais repassados às entidades patronais antes da vigência da Lei 13.467, de 14/7/2017 (que ocorreu 120 dias depois de sua publicação) , dada sua natureza tributária. Após aquele período, perdendo a característica de tributo, a fiscalização da aplicação destes valores está fora do âmbito de atuação desta Casa.
29. Além desses recursos, às Federações Estaduais ligadas às entidades do Sistema 'S' são repassados recursos para o custeio de suas atividades administrativas, são os denominados repasses obrigatórios do Sistema 'S'. 
30. As contribuições compulsórias ao Sistema 'S', incidentes sobre a folha de salários dos empregadores, estão previstas no art. 240 da Constituição Federal. Atualmente, estão fixados os valores de 1,5% para Sesi/Sesc (art. 30 da Lei 8.036/1990) e 1% para Senai/Senac (art. 1º do Decreto-Lei 6.246/1944 e art. 4º do Decreto-Lei 8.621/1946) . No caso específico do Senai, há uma contribuição adicional de 0,2% devida pelas empresas contribuintes com mais de quinhentos funcionários (art. 6º do Decreto-Lei 4.048/1942) . O repasse obrigatório às entidades sindicais patronais é calculado como um percentual da arrecadação de cada entidade e está previsto em seus respectivos regulamentos:
a) Senai: 2% para a CNI e 1% para as federações regionais das indústrias (art. 34, alínea 'q', e art. 51, alínea 'd', do Decreto 494/1962, c/c art. 4º, § 3º, do Decreto-lei 4.048/1942) ; e
b) Sesi: 4% para a CNI e 7% para as federações regionais das indústrias (arts. 52 e 53 do Decreto 57.375/1965) ;
31. Verifica-se, assim, que estes recursos constituem receitas derivadas, porquanto advindas do poder de império do Estado. São - assim como eram as contribuições sindicais - obrigatórias e compõem a carga tributária federal. Têm, portanto, natureza pública. Logo, compete ao TCU a fiscalização da correta aplicação destes recursos.
 (...) 
35. Em conclusão, opina-se pela rejeição da preliminar invocada no sentido de que faltaria competência para o TCU fiscalizar os recursos repassados obrigatoriamente à Federação pelo Senai e Sesi/PR, bem como as contribuições sindicais transferidas à Fiep antes da vigência da Lei 13.467/2017. Vale destacar que assiste razão à Federação no tocante à falta de competência do TCU para fiscalizar as contribuições sindicais recolhidas após a vigência da Lei 13.467/2017, pois perdeu sua natureza tributária; bem como para fiscalizar a aplicação dos recursos próprios da entidade, como a receita de serviços, face a natureza privada desta rubrica".
21.	Por outro lado, como colocou a Serur, o Acórdão 3324/2014-TCU-Plenário, citado pela recorrente, é no sentido de que a inexistência de previsão legal quanto à exigibilidade da prestação de contas das transferências automáticas recebidas pelas federações e demais entidades sindicais não impede a identificação de eventuais irregularidades na análise de situações concretas.
22. 	Ou seja, ainda que tais entidades não estejam obrigadas a prestar contas a este Tribunal, elas se sujeitam à fiscalização e à tomada de contas especial diante de atos que resultem em prejuízo ao erário, ante o disposto nos arts. 8º, inciso I, e 71, incisos II e IV, da Constituição Federal. Nessa linha os Acórdão 2065/2008-TCU-Plenário (relator Ministro-Substituto André de Carvalho) e 2.907/2015-Plenário (relator Ministro-Substituto Weder de Oliveira) . 
23.	Quanto ao item 9.3 do Acórdão 1643/2020-TCU-Plenário, vê-se, da simples leitura desse comando, que a ciência sobre a ofensa ao estatuto social e suas possíveis consequências foi encaminhada à entidade para que o gestor prevenisse situações futuras análogas às praticadas no período de 2011 a 2019, ou seja, que envolveram o pagamento, com recursos decorrentes de contribuições sindicais obrigatórias, de verba de representação em caráter periódico, permanente, em valor vultoso e independente da comprovação das despesas incorridas, caracterizando o recebimento de remuneração travestida de verba indenizatória.
24.	Tratou, no caso, da imposição de uma obrigação futura de não repetição da conduta tida como irregular nestes autos, em função da qual, inclusive, foi determinada a instauração de tomada de contas especial para apurar o eventual dano ocasionado ao patrimônio da entidade devido ao pagamento indevido de verba de representação com recursos públicos. 
25.	Assim, ao contrário do alegado, direcionou-se à aplicação de verbas públicas, e não de recursos próprios da entidade, os quais, pela sua natureza privada, como é cediço, fogem à jurisdição deste Tribunal.
26.	A propósito, nas fases anteriores do feito, restou devidamente esclarecido que a competência do TCU para fiscalizar atos de gestão da Fiep está atrelada à natureza dos recursos utilizados e que, tendo por base esse entendimento, as análises, conclusões e medidas adotadas nestes autos se circunscreveram aos benefícios custeados por recursos públicos, quais sejam, os repasses de receitas obrigatórias do Sesi/PR e Senai/PR, provenientes da contribuição sindical prevista no art. 587 da CLT, antes da vigência da Lei 13.467/2017, ou das contribuições compulsórias ao "Sistema S" incidentes sobre a folha de salários dos empregadores, com arrimo no art. 240 da Constituição Federal
27.	Destaco, por pertinente, o seguinte excerto do voto condutor do Acórdão 187/2021-TCU-Plenário, que rejeitou embargos de declaração opostos em face do acórdão ora recorrido, nos quais foram trazidas alegações similares às apresentadas no pedido de reexame:
"3. (...) . A primeira alegação da embargante é a de omissão do subitem 9.2 do julgado quanto aos limites materiais objetivos da atuação desta Corte, amparada no argumento de que 'a competência do Tribunal de Contas da União, ao fiscalizar a Fiep, está limitada aos recursos que possuam natureza tributária, assim entendidos no acórdão embargado como aqueles cujo pagamento é exigido compulsoriamente dos contribuintes afetados, por determinação legal, oriundos do SESI e do SENAI ou de fontes igualmente qualificáveis como de natureza tributária, como é o caso da contribuição sindical, até o advento da Lei nº 13.467/17' (p. 4) . 
4. Nessa linha de raciocínio, a Fiep frisa que refoge à competência deste Tribunal o controle sobre 'fontes alternativas de financiamento, tais como as de natureza exclusivamente privada, oriundas de receitas de atividades próprias como, por exemplo, a prestação de serviços, ou de contribuições voluntárias de seus associados, próprias do exercício das liberdades de associativismo civil a todos asseguradas (CF/88, artigo 5º, inciso XVII c/c artigo 8º, caput) ' (p. 4-5) . 
5. Daí a Fiep vislumbra a necessidade de integrar o Acórdão embargado, 'para dele fazer constar expressamente que os dados e documentos requeridos pelo Tribunal de Contas da União, no processo de Tomada de Contas Especial que será instaurado, deverão referir-se exclusivamente aos recursos inerentes às contribuições institucionais que a embargante recebeu do Sesi e do Senai, e da contribuição sindical, até 13 de novembro de 2017, data da entrada em vigor da Lei nº 13.467' (p. 8) . 
6. O acerto das premissas invocadas pela embargante não respalda a sua conclusão. É isento de dúvida que a competência do TCU para fiscalizar atos de gestão da Fiep está atrelada à natureza dos recursos utilizados, conforme expus no voto que orientou a deliberação embargada, nos termos seguintes:
'9. A análise empreendida pela SecexTrabalho afastou a arguição preliminar de incompetência do TCU, apontando que, no período dos pagamentos ora questionados, a Fiep teve duas fontes de receita derivadas de tributos, quais sejam, a contribuição sindical devida pelos empregados até edição da Lei 13.467/2017 e as contribuições compulsórias ao Sistema 'S' incidentes sobre a folha de salários dos empregadores. 
10. A contribuição sindical, devida por todos os integrantes das categorias econômicas ou profissionais, independentemente de associação sindical, por força do art. 149 da Constituição Federal e dos arts. 578 a 591 da Consolidação das Leis do Trabalho (CLT) , somente perdeu a natureza tributária e parafiscal com a edição da Lei 13.467/2017, de 14/07/2017, sendo o TCU competente para fiscalizar os repasses devidos às entidades do Sistema 'S' anteriores à vigência do mencionado diploma, que ocorreu 120 dias depois de sua publicação. 
11. De acordo com o disposto no artigo 589 da CLT, os repasses dos recursos arrecadados com a contribuição sindical obedecem à seguinte distribuição: 60% ficam com o sindicato representante da categoria, 20% vão para a conta especial emprego e salário (CEES) do Ministério do Trabalho (MTB) , 15% destinam-se à federação estadual e 5% cabem à confederação. 
12. Em relação às contribuições compulsórias ao Sistema 'S', preconizada no art. 240 da constituição federal, não houve modificação da competência do TCU. Segundo informado pela secextrabalho, sobre a folha de pagamentos dos empregadores, atualmente estão fixados os percentuais de 1,5% para Sesi/Sesc (art. 30 da Lei 8.036/1990) e 1% para Senai/Senac (art. 1º do Decreto-lei 6.246/1944 e art. 4º do Decreto-lei 8.621/1946) . No caso específico do Senai, há uma contribuição adicional de 0,2% devida pelas empresas contribuintes com mais de quinhentos funcionários (art. 6º do Decreto-lei 4.048/1942) . 
13. O repasse obrigatório às entidades sindicais patronais é calculado como um percentual da arrecadação de cada entidade, e está previsto em seus respectivos regulamentos: a) Senai: 2% para a CNI e 1% para as federações regionais das indústrias (art. 34, alínea q, e art. 51, alínea d, do Decreto 494/1962, c/c art. 4º, § 3º, do Decreto-lei 4.048/1942) ; e b) Sesi: 4% para a CNI e 7% para as federações regionais das indústrias (arts. 52 e 53 do Decreto 57.375/1965) . 
14. A Unidade Instrutiva frisa que os repasses destinados às federações constituem receitas advindas do poder de império do Estado, obrigatórias e integrantes da carga tributária federal. Por terem natureza pública, compete ao TCU fiscalizar sua aplicação, com fundamento no disposto pelo art. 71, incisos II e IV, da Constituição Federal.'
7.	De forma congruente com a fundamentação acima exposta, o subitem 9.2 do Acórdão ora impugnado, ao determinar a constituição de processo apartado de tomada de contas especial, com vistas a apurar o dano decorrente dos pagamentos de verba de representação pela Federação das Indústrias do Estado do Paraná, no período de 2011 a 2019, circunscreveu a apuração aos benefícios que 'tenham sido custeados por repasses de receitas obrigatórias do Departamento Regional do Serviço Social da Indústria e do Departamento do Serviço Nacional de Aprendizagem Industrial no Paraná, provenientes da Contribuição Sindical prevista no art. 587 da CLT, antes da vigência da Lei 13.467/2017, ou das Contribuições Compulsórias ao Sistema 'S' incidentes sobre a folha de salários dos empregadores, com arrimo no art. 240 da Constituição Federal' (subitem 9.2.1) .
8. A pretensão da Fiep de limitar o poder requisitório do TCU aos documentos que se refiram exclusivamente aos recursos inerentes às contribuições institucionais que ela recebeu do Sesi e do Senai e da contribuição sindical é inviabilizada pela constatação de que a embargante, assim como diversas entidades do Sistema S, não dispõe de mecanismos para segregar as despesas realizadas em função da origem dos recursos, o que constitui matéria específica na Representação TC 015.561/2020- 8, conforme registrei no voto orientador da decisão impugnada: 
'15. Quanto à fonte de recursos efetivamente utilizada para custear o pagamento da verba de representação, a SecexTrabalho concorda com a alegação da Fiep de que as receitas de serviços da entidade seriam, em tese, suficientes para arcar com as despesas relativas à verba de representação. Contudo, na prática, não é possível vincular formalmente os gastos efetuados com determinada fonte de recursos, pois a Federação mantém caixa único e seus demonstrativos financeiros e orçamentários não segregam as despesas de acordo com a origem da receita que as custeiam, o que impede estabelecer o nexo de causalidade entre uma despesa e uma espécie de receita. 
16. Segundo resposta à diligência, o mecanismo utilizado pela entidade para garantir que determinada despesa não ultrapasse o montante de um tipo de receita é empírico. Ao longo do ano, a realização de receitas é monitorada e, caso as projeções não se concretizem, são tomadas medidas de contenção de despesas, visando ao equilíbrio orçamentário e financeiro. 
17. A SecexTrabalho conclui que a ausência de segregação contábil, pela Fiep, das despesas custeadas com repasses incidentes sobre a contribuição sindical, até a vigência da Lei 13.467/2017, e sobre a contribuição compulsória ao Sistema S constitui obstáculo à fiscalização da aplicação desses recursos por parte do Tribunal. Essa situação, por si, ensejaria determinação à entidade para que promovesse ajustes em seu plano de contas, de modo a segregar contabilmente as receitas e as despesas decorrentes dos repasses obrigatórios do Sesi/PR e Senai/PR, visando a assegurar a transparência e a viabilizar o controle da aplicação desses recursos públicos, a exemplo do que restou decidido no Acórdão 2065/2008-TCU-Plenário (Relator Ministro-Substituto André Luis de Carvalho) , proferido em Representação versada no TC Processo 004.015/2008-7, referente à Confederação dos Trabalhadores em Transportes Terrestres (CNTTT) . 
18. Entretanto, a Unidade Instrutiva aponta que a necessidade de segregação contábil das receitas e as despesas decorrentes da contribuição sindical, com o fito de viabilizar o controle da aplicação desses recursos, já foi tratada de forma abrangente na Representação TC Processo 018.689/2009-3, referente à Confederação Nacional dos Trabalhadores em Turismo e Hospitalidade e a Nova Central Sindical dos Trabalhadores. 
19. Por meio do Acórdão 1663/2010-TCU-Plenário (Relator Ministro-Substituto Augusto Sherman Cavalcanti) , determinou-se ao Ministério do Trabalho e Emprego que expedisse 'orientação formal dirigida às entidades sindicais no sentido de que promovam ajustes em seus planos de contas, de modo a segregar contabilmente as receitas e as despesas decorrentes da contribuição sindical prevista nos arts. 578 a 610 da CLT, com as alterações da Lei 11.648/2008, a fim de assegurar a transparência e viabilizar o controle da aplicação desses recursos públicos'. 
20. Em cumprimento ao que foi determinado, o Ministro do Trabalho e Emprego baixou a Orientação Normativa 1, de 25/08/2011, dispondo que as entidades sindicais deveriam 'promover ajustes em seus planos de contas, de modo a segregar contabilmente as receitas e as despesas decorrentes da contribuição sindical, a fim de assegurar a transparência'. 
21. Entretanto, segundo consta do Relatório que embasou o Acórdão 2035/2019-TCU-Plenário (Relator Ministro-Substituto Augusto Sherman Cavalcanti) , a maioria das entidades não implementou o comando, invocando a falta de competência do TCU para fiscalizar os recursos, ofensa à autonomia sindical e dificuldade operacional para implantar a segregação de contas, e requereu a revogação do mencionado normativo (Revista da FIEC. Edição 54. Novembro de 2011. http://www.sfiec.org.br.) . 
22. Em Solicitação do Congresso Nacional (TC Processo 025.175/2015-7) oriunda da Comissão de Meio Ambiente, Defesa do Consumidor e Fiscalização e Controle (CMA) do Senado Federal, que tinha por objeto as disponibilidades financeiras das federações estaduais vinculadas às confederações nacionais que recebem recursos das entidades integrantes do denominado Sistema 'S', foi constatado que a falta de segregação contábil dos recursos recebidos pelas federações foi fator determinante da impossibilidade de obtenção das informações requeridas. 
23. Por meio do Acórdão 529/2020-TCU-Plenário (Ministro-Substituto Weder de Oliveira) , determinou-se a constituição de processo específico para aprofundar o exame da necessidade de confederações e federações patronais prestarem contas aos serviços sociais autônomos quanto aos repasses de recursos oriundos de contribuições compulsórias incidentes sobre a folha de salário dos empregadores previstas no art. 240 da Constituição Federal. 
24. Com base nesse histórico, a proposta da SecexTrabalho é que, por ora, não seja determinada a Fiep a adoção de medida corretiva, para que a matéria seja tratada na Representação TC Processo 015.561/2020-8, instaurada em atendimento ao aludido Acórdão 529/2020-TCU-Plenário, medida com a qual me ponho de acordo.' 
9. Em face da notória ausência de instrumentos da embargante para promover a distinção das despesas em função das fontes de custeio, esclareci, no item 34 do voto, que, para fins da TCE de que trata o subitem 9.2 do Acórdão 1643/2020-TCU-Plenário, 'constitui ônus da entidade beneficiada por recursos públicos demonstrar, por instrumentos contábeis formais e sujeitos à verificação das instâncias de controle, a fonte de recursos utilizada para custeio de suas despesas'. 
10. Nesse contexto, o subitem 9.2.1 do Acórdão 1643/2020-TCU-Plenário contém parâmetros adequados para orientar a unidade técnica deste Tribunal na instauração da Tomada de Contas Especial, não carecendo de integração. Possíveis exceções de incompetência que venham a ser arguidas pela Fiep deverão ser examinadas na TCE a ser instaurada, à luz dos dados do caso concreto. 
11. A segunda alegação da embargante, relacionada à contradição entre os subitens 9.2.1 e 9.3 do Acórdão 1643/2020-TCU-Plenário, também gira em torno da natureza dos recursos geridos pela entidade. Afirma a Fiep que a ciência sobre a possibilidade de aplicação de multa pelo descumprimento de dispositivo estatutário, independentemente da origem dos recursos utilizados, não está congruente com a determinação de instauração de tomada de contas especial para apurar dano decorrente do pagamento de verba de representação com recursos parafiscais
12. Ocorre, como dito alhures, que a própria Fiep não cuidou de identificar a origem dos recursos utilizados no custeio de suas despesas. O fato de a entidade não caracterizar adequadamente suas despesas não pode subtraí-la do campo de atuação desta Corte, tampouco legitimar gastos indevidos. Ao contrário, constitui ônus da entidade demonstrar que determinadas operações, dada a sua fonte de custeio objetivamente comprovada, refogem ao Controle Externo. Diante da dúvida gerada pela própria entidade sobre a natureza dos recursos utilizados, não lhe é dado invocar a questão, seja como exceção de incompetência ou como matéria de defesa. 
13. Não é necessário grande esforço interpretativo para perceber que, sem a vinculação formal das despesas a fontes específicas de custeio, em face de um ou mais tipo de despesas impugnadas, a entidade poderia suscitar a absorção de cada uma delas, isoladamente, pelas fontes de recursos privados, de forma fracionada e sucessiva, sem jamais demonstrar a real vinculação entre receita e despesa e viabilizar o cotejo da integralidade das variações positivas e negativas de suas disponibilidades financeiras'."
28.	Pelo exposto acima, não há dúvida de que, tal qual se concluiu quanto ao comando contido no item 9.2 do acórdão recorrido, a ciência objeto do item 9.3 desse decisum, sobre a possibilidade de aplicação de multa pelo descumprimento de dispositivo estatutário, alude a verbas públicas.
29.	Igualmente não há dúvida de que, nesse caso e ante a ausência de mecanismos de identificação da fonte de recursos efetivamente utilizada no pagamento do benefício impugnado, é da entidade o ônus de demonstrar que determinadas despesas, dada a sua fonte de custeio objetivamente comprovada, fogem ao controle externo.
30.	Quanto à competência do TCU para fiscalizar o cumprimento de regra estatutária da Fiep, como colocado pela Serur, a jurisprudência deste Tribunal, corroborada pelo Supremo Tribunal Federal, consolidou-se no sentido de que o controle externo exercido sobre as entidades do chamado "Sistema S" - abarcando as federações e confederações que o integram - deve ser finalístico. Nesse sentido, ainda que não precisem observar estritamente as regras usualmente aplicáveis à administração pública, os integrantes desse sistema devem nortear suas atividades pelo interesse público e pelos princípios básicos relacionados ao setor público, notadamente os dispostos no art. 37, caput, da Constituição Federal, quais sejam, legalidade, impessoalidade, moralidade, publicidade e eficiência.
31.	É por conta disso que a fiscalização de tais entidades por este Tribunal se limita à verificação da aderência das despesas realizadas com verbas de natureza pública às prescrições de ordem legal e normativa, além do exame dessas despesas sob os prismas da legitimidade e da economicidade, não se imiscuindo na sua gestão, em respeito à autonomia sindical prevista no texto constitucional. 
32.	Nesse sentido, insere-se, no escopo de atuação do TCU, a avaliação da congruência de qualquer norma, regra ou ato com as finalidades das entidades do "Sistema S", com o interesse público e com os princípios gerais que norteiam a realização de despesas públicas, sendo que a identificação de eventuais irregularidades nessa avaliação poderá ensejar a devolução de recursos e até mesmo a aplicação de sanção aos responsáveis.
33.	Nos presentes autos, constatou-se que o pagamento de verba de representação a dirigentes da Fiep no período de 2011 a 2019 deu-se em desconformidade com suas finalidades e com o interesse público, ante a não demonstração de que visou ao atendimento de interesses institucionais dessa entidade, como a prática de atividades político-representativas e o comparecimento ou participação em reuniões, eventos oficiais, seminários, conferências, jornadas, oficinas e congressos. 
34.	Outrossim, inobservou o próprio estatuto social da instituição, segundo o qual os cargos eletivos devem ser exercidos em caráter gratuito, em razão da ausência de comprovação da destinação dada aos recursos, consistindo em disponibilidade financeira oferecida ao presidente da entidade, de natureza remuneratória.
35.	Em função dessa constatação, determinou-se a instauração de tomada de contas especial para apurar o dano ocasionado ao patrimônio da entidade com os pagamentos indevidos de verba de representação realizados com recursos públicos e o envio de ciência à entidade acerca das consequências de reiteração futura da prática indevida.
36.	Não vislumbro, portanto, qualquer reparo a fazer no acórdão recorrido, razão pela qual o pedido de reexame admitido deve ser julgado improcedente.
	Ante o exposto, voto no sentido de que o Tribunal acolha a minuta de acórdão que submeto à deliberação do Colegiado. 
TCU, Sala das Sessões Ministro Luciano Brandão Alves de Souza, em 25 de maio de 2022.
Ministro JOÃO AUGUSTO RIBEIRO NARDES 
Relator